臺灣臺北地方法院刑事判決　　　　　　　　　　　　　　九十年度訴字第四三八號
　　公　訴　人　臺灣臺北地方法院檢察署檢察官
　　被　　　告　丙○○
右列被告因偽造文書等案件，經檢察官提起公訴（九十年度偵字第二七八八號），被
告於本院準備程序中就被訴事實為有罪之陳述，經本院合議庭裁定由受命法官獨任進
行簡式審判程序審理，判決如左：
    主  文
丙○○共同意圖為自己不法之所有，以詐術使人將本人之物交付，處拘役伍拾日，如
易科罰金，以參佰元折算壹日。緩刑貳年。
    事  實
一、丙○○為協助其母郭燕琴籌措購買基隆市海洋世界房屋之款項，竟與乙○○（另
    案經臺灣高等法院判處有期徒刑一年三月）共同基於意圖為自己不法之所有而行
    使業務上登載不實文書以詐欺取財之犯意聯絡，明知自己並未在宏福房屋仲介行
    任職支薪，竟於民國八十七年三月十六日，隨同乙○○持乙○○所提供由宏福房
    屋仲介行負責人蘇誠懿（未據起訴）於業務上所作成記載丙○○自八十二年八月
    一日起在該商號任職業務主任等不實事項之「在職證明書」及丙○○於八十六年
    一月至十二月支領薪資新臺幣（下同）五十四萬元等不實事項之「八十六年度各
    類所得扣繳暨免扣繳憑單」，至臺北市大安區○○○路○段十四號中興商業銀行
    大安分行（下稱中興銀行大安分行）辦理申請信用貸款手續，由乙○○帶領丙○
    ○填寫「中興商業銀行消費者貸款、支票存款、信用卡申請及調查表」，再將申
    請及調查表連同上開內容不實之宏福房屋仲介行在職證明書及各類所得扣繳暨免
    扣繳憑單交付銀行承辦人員甲○○，以申請五十萬元貸款而行使業務上登載不實
    之文書，足以生損害於中興銀行大安分行貸款審核之正確性。致中興銀行大安分
    行承辦人員誤信丙○○係宏福房屋仲介行業務主任，合於貸款條件，乃於同日准
    予核貸五十萬元並如數撥款至丙○○之中興銀行大安分行帳號00000000
    000000號帳戶。丙○○遂於同日將上開帳戶之存摺及印章交付不知情之母
    親郭燕琴，供郭燕琴提領繳納購屋款。嗣因乙○○介紹之貸款客戶有多位未按期
    繳清貸款，中興銀行清查後發覺有異，乃函請內政部警政署刑事警察局查證，始
    悉上情。
二、案經內政部警政署刑事警察局報告臺灣臺北地方法院檢察署檢察官偵查起訴。
    理  由
一、犯罪事實之認定：
  (一)訊據被告丙○○對於右揭犯罪事實，於本院審理時均坦承不諱（見本院九十三年
    十一月三十日審判筆錄）；且被告貸款所得金額係供其母親郭燕琴購屋使用乙節
    ，復經證人郭燕琴於偵查時陳述明確（見八十九年度偵字第四四一八號偵查卷第
    一七○頁）；上開登載被告自八十二年八月一日起在宏福房屋仲介行任職業務主
    任等不實事項之「在職證明書」及登載被告於八十六年一月至十二月支領薪資五
    十四萬元等不實事項之「八十六年度各類所得扣繳暨免扣繳憑單」，均係宏福房
    屋仲介行負責人蘇誠懿（未據起訴）製作出具之事實，亦據證人蘇誠懿於警詢及
    偵查時證述屬實（見內政部警政署刑事警察局刑事卷宗第一三九頁、同右偵查卷
    第一六九頁），並有中興商業銀行總行九十三年六月二日（九十三）興安銀字第
    ○八七號函文一件暨被告之中興商業銀行消費者貸款、支票存款、信用卡申請及
    調查表、宏福房屋仲介行在職證明書、八十六年度各類所得扣繳暨免扣繳憑單、
    轉帳支出傳票、活儲存款存款憑條等影本各一紙及活儲存款取款憑條影本二紙在
    卷可憑（見本院卷(三)第二六○頁至第二六六頁）。
  (二)其次，前開宏福房屋仲介行在職證明書及八十六年度各類所得扣繳暨免扣繳憑單
    ，係宏福房屋仲介行負責人蘇誠懿所製作，已如前述。而證人蘇誠懿係宏福房屋
    仲介行負責人，為從事業務之人，其明知被告並未在宏福房屋仲介行任職領薪，
    竟將被告自八十二年八月一日起在宏福房屋仲介行任職業務主任之不實事項登載
    於其業務上所製作之「在職證明書」及將被告於八十六年一月至十二月支領薪資
    五十四萬元之不實事項登載於其業務上所製作之「八十六年度各類所得扣繳暨免
    扣繳憑單」，顯然將明知為不實之事項登載於業務上所作成之文書。又被告明知
    自己並未在宏福房屋仲介行任職支薪，且另案被告乙○○所提供之宏福房屋仲介
    行在職證明書及八十六年度各類所得扣繳暨免扣繳憑單，係業務上登載不實之文
    書，仍隨同乙○○持以行使而申辦貸款，乃行使業務上登載不實文書之行為甚明
    。至本案並無積極事證足認被告就證人蘇誠懿業務登載不實之行為有何犯意聯絡
    與行為分擔，尚難認定被告就蘇誠懿之業務上登載不實犯行有何共同實施行為。
    另按刑法第三百三十九條第一項詐欺罪之成立，以意圖為自己或第三人不法所有
    ，以詐術使人將本人或第三人之物交付為要件。所謂以詐術使人交付，指被詐欺
    人因其詐術而陷於錯誤交付財物，最高法院著有四十六年臺上字第二六○號判例
    意旨可資參照。被告明知自己並未在宏福房屋仲介行任職支薪，為能順利向銀行
    貸得款項，仍聽從乙○○之指示，持蘇誠懿業務上登載不實之宏福房屋仲介行在
    職證明書及各類所得扣繳暨免扣繳憑單向中興銀行大安分行承辦人員行使，以此
    詐術申辦信用貸款，是被告就行使上開業務上登載不實文書以詐欺取財之犯行，
    與另案被告乙○○有犯意聯絡與行為分擔甚明。
  (三)綜上，是由前述各項補強證據，足資擔保被告於本院審理中所為前開任意性自白
    具有相當程度之真實性，而得使本院確信被告前述自白與事實相符。揆諸刑事訴
    訟法第一百五十六條第一項「被告之自白，非出於強暴、脅迫、利誘、詐欺、違
    法羈押或其他不正之方法，且與事實相符者，得為證據。」及第二項「被告之自
    白，不得作為有罪判決之唯一證據，仍應調查其他必要之證據，以察其是否與事
    實相符。」規定，本院自得依被告前述自白及各項補強證據認定被告確有右揭犯
    行。從而本件事證明確，被告犯行堪以認定，應依法論科。
二、論罪科刑之法律適用：
  　查被告隨同另案被告乙○○持乙○○所提供由證人蘇誠懿所製作業務上登載不實
    之宏福房屋仲介行在職證明書及八十六年度各類所得扣繳暨免扣繳憑單向中興銀
    行大安分行詐貸款項，核其所為，係犯刑法第二百十六條、第二百十五條之行使
    業務上登載不實文書罪及同法第三百三十九條第一項之詐欺取財罪。公訴意旨認
    被告所持以行使申請貸款之上開在職證明書及八十六年度各類所得扣繳暨免扣繳
    憑單係偽造之文書，應依偽造私文書罪處斷，然查上開宏福房屋仲介行在職證明
    書及八十六年度各類所得扣繳暨免扣繳憑單係宏福房屋仲介行負責人蘇誠懿所製
    作，已如前述，自非偽造之文書，應屬蘇誠懿業務上登載不實之文書，是公訴意
    旨於此容有誤會，惟起訴之基本事實相同，爰依法變更起訴法條。被告及另案被
    告乙○○就右揭行使業務上登載不實文書以詐欺取財之犯行，有犯意聯絡及行為
    分擔，為共同正犯。被告所犯行使業務上登載不實文書及詐欺取財罪間，有方法
    結果之牽連關係，應依刑法第五十五條規定，從一重之詐欺取財罪處斷。爰審酌
    被告施用詐術向中興銀行大安分行貸款五十萬元後，係供其不知情之母親郭燕琴
    提領使用，其後並向中興銀行大安分行繳清本息，此據被告於本院審理時供明在
    卷（見同右本院審判筆錄），並有中興銀行大安分行九十三年六月二十五日（九
    三）興銀債字第一七四九號函暨授信戶交易明細表一件在卷可稽（見本院卷(三)第
    二二七頁至第二三一頁），其係受另案被告乙○○之指示始以不實之資力證明文
    件向銀行貸款，且用以申辦貸款之上開資力證明文件亦係由另案被告乙○○提供
    ，申辦貸款手續並由另案被告乙○○帶領辦理，復參酌被告犯罪之動機、目的、
    手段、被害人之損害尚屬輕微及犯罪後坦承犯行之態度等一切情狀，量處如主文
    所示之刑，以示懲儆。至公訴人對被告求處有期徒刑三月之刑罰，本院審酌上情
    ，認處刑如主文所示為適當，併予敘明。又被告行為後，刑法第四十一條業於九
    十年一月四日修正，同年月十日經總統公布施行，該條第一項規定：「犯最重本
    刑為五年以下有期徒刑以下之罪，而受六個月以下有期徒刑或拘役之宣告，因身
    體、教育、職業、家庭之關係或其他正當事由，執行顯有困難者，得以一元以上
    三元以下折算一日，易科罰金。但確因不執行所宣告之刑，難收矯正之效，或難
    以維持法秩序者，不在此限。」，參以修正前刑法第四十一條規定：「犯最重本
    刑為三年以下有期徒刑以下之刑之罪，而受六月以下有期徒刑或拘役之宣告，因
    身體、教育、職業或家庭之關係，執行顯有困難者，得以一元以上三元以下折算
    一日，易科罰金。」，比較新舊法之結果，舊法並無更有利於被告，依刑法第二
    條第一項前段規定，應適用裁判時之新法，並諭知易科罰金之折算標準。末查，
    被告前未曾受有期徒刑以上刑之宣告，有臺灣高等法院被告全國前案紀錄表一件
    附卷可按，其因一時失慮，偶罹刑典，經此刑之宣告後，應知所警惕而無再犯之
    虞，本院認為前開對其宣告之刑，以暫不執行為適當，爰併予宣告如主文所示之
    緩刑，以啟自新。至證人蘇誠懿所製作業務上登載不實之前開在職證明書及各類
    所得扣繳暨免扣繳憑單雖係被告供犯罪所用之物，然業經被告行使交予中興銀行
    大安分行保管，非屬被告所有，亦非違禁物，爰不為沒收之諭知。
據上論斷，應依刑事訴訟法第二百七十三條之一第一項、第二百九十九條第一項前段
、第三百條，刑法第二條第一項前段、第二十八條、第二百十六條、第二百十五條、
第三百三十九條第一項、第五十五條、第四十一條第一項前段、第七十四條第一款，
罰金罰鍰提高標準條例第一條前段、第二條，判決如主文。
本案經檢察官劉承武到庭執行職務
中　　　華　　　民　　　國　　九十三　　年　　十二　　月　　　十七　　　日
                                    臺灣臺北地方法院刑事第八庭
                                        法  官 張筱琪
如不服本判決，應於判決送達後十日內，向本院提出上訴狀。
右正本證明與原本無異。
                                        書記官 李玟郁
中　　　華　　　民　　　國　　九十三　　年　　 十二 　　月　　 二十 　　日
附錄本案所犯法條全文
中華民國刑法第二百十五條
(業務上文書登載不實罪)
從事業務之人，明知為不實之事項，而登載於其業務上作成之文書，足以生損害於公
眾或他人者，處三年以下有期徒刑、拘役或五百元以下罰金。
中華民國刑法第二百十六條
(行使偽造變造或登載不實之文書罪)
行使第二百十條至第二百十五條之文書者，依偽造、變造文書或登載不實事項或使登
載不實事項之規定處斷。
中華民國刑法第三百三十九條
(普通詐欺罪)
意圖為自己或第三人不法之所有，以詐術使人將本人或第三人之物交付者，處五年以
下有期徒刑、拘役或科或併科一千元以下罰金。
以前項方法得財產上不法之利益或使第三人得之者，亦同。
前二項之未遂犯罰之。
